---
title: "Aula 4 - Sazonalidade "
subtitle: "Material fortemente baseado no livro de Morettin e Toloi (2004)"
author: "Renato Rodrigues Silva"
institute: "Universidade Federal de Goiás."
date: "(updated: `r Sys.Date()`)"
output:
  xaringan::moon_reader:
    lib_dir: libs
    nature:
      highlightStyle: github
      highlightLines: true
      countIncrementalSlides: false
---
class: middle
#Introdução

```{r, echo = FALSE, warning=FALSE, message=FALSE}

library(tidyverse)
library(ggpmisc)
library(knitr)
library(kableExtra)
library(lubridate)
library(zoo)
library(httr)
library(xlsx)
```

##Modelo de decomposição da série

$$Z_t = T_t + S_t + a_t,$$
em que $T_t$ e $S_t$ representam a tendência e sazonalidade, enquanto $a_t$ é
um componente aleatório de média zero e variância constante $\sigma_{a}$.

- Supondo que  $a_t$ seja um ruído branco, então $E[a_t, a_s] = 0$,
$s \neq t$. 


---
class: middle

#Sazonalidade - Modelo Aditivo

- O objetivo será ajustar uma série para a componente sazonal, ou seja, estimar $S_t$ e subtrair a série estimada de $Z_t$ no modelo de decomposição de série.

- Desta maneira, um *procedimento de ajustamento sazonal* consiste em:

a.  obter estimativas $\hat{S}_t$ de $S_t$;

b.  calcular

$$Z^{SA}_t = Z_t - \hat{S}_t.$$


---
class: middle

#Sazonalidade - Modelo Multiplicativo

$$Z_t = T_t S_t a_t,$$
a série sazonalmente ajustada será

$$S_t^{SA} = \frac{Z_t}{\hat{S}_t}.$$

Outra opção seria tomar logaritmos para poder voltar ao modelo aditivo.

---
class: middle

#Sazonalidade - Conceitos

- Empiricamente, considera-se fenômenos sazonais aqueles que ocorrem regularmente de ano para ano, como um aumento de vendas de passagens aéreas no verão, vendas no comércio no Natal e etc...

- O que se observa em séries sazonais é que ocorrem relações:

a . Entre observações para meses sucessivos em um ano particular;

b . Entre as observações para o mesmo mês em anos sucessivos.

##Métodos para estimar sazonalidade

a. Sazonalidade determinística (modelos de regressão)

b. Sazonalidade estocástica (método das médias móveis)

c. Modelos SARIMA

d. Modelos de Espaço de Estados

---
class: middle
##Sazonalidade determinística (modelos de regressão)

###Modelo de Regressão

$$Z_t = \sum_{j=0}^m \beta_j t^j + \sum_{j=1}^{12} \alpha_j d_{jt}+ a_t.$$
em $t$ é o tempo (meses por exemplo) e $d_{ij}$ é uma covariável que assume valor 1 se o tempo $t$ corresponde ao mês $j$ e 0, caso contrário.

- No entanto, a matriz de incidência desse modelo é de posto incompleto.


---
class: middle
##Sazonalidade determinística (modelos de regressão)

Para resolver esse problema define-se

\begin{align}
D_{jt} = \left\{\begin{array}{cc} 
 1    & \mbox{se o período} \phantom{1} t \phantom{1} \mbox{corresponde ao mês} \phantom{1} j, \\
-1    & \mbox{se o período} \phantom{1} t \phantom{1} \mbox{corresponde ao mês} \phantom{1} 12, \\
 0,   & c.c, \phantom{11} j = 1, \ldots, 11.   
\end{array}\right.
\end{align}


e, consequentemente, 

$$Z_t = \sum_{j=0}^m \beta_j t^j + \sum_{j=1}^{11} \alpha_j D_{jt}+ a_t.$$

o que na forma matricial resulta: 

\begin{align}
\mathbf{Z} =& \mathbf{X}\boldsymbol{\beta} + \mathbf{F}\boldsymbol{\alpha} + \boldsymbol{a} \\
=& [\mathbf{X} | \mathbf{F}]\boldsymbol{\theta} + \boldsymbol{a}.
\end{align}



---
class: middle
##Exemplo no R 

```{r, eval = FALSE,  warning = FALSE, message = FALSE}


dat = read_csv("dados.csv") 
dat = mutate(dat, tempo=1:nrow(dat), 
             Mes= factor(Mes),
             Resp = Resp*1000)

ggplot(dat,aes(x=tempo, y=Resp)) +geom_point() + theme_bw()


```

---
class: middle
####Série de Índice de Produto Industrial do Brasil

```{r, echo = FALSE,  warning = FALSE, message = FALSE}


dat = read_csv("dados.csv") 
dat = mutate(dat, tempo=1:nrow(dat), 
             Mes= factor(Mes),
             Resp = Resp*1000)

ggplot(dat,aes(x=tempo, y=Resp)) +geom_point() + theme_bw()





```


---
class: middle
####Série de Índice de Produto Industrial do Brasil


##Matriz X

```{r, echo = FALSE,  warning = FALSE, message = FALSE}

X = model.matrix(Resp ~ tempo , data=dat)
head(X)

```

---
class: middle
####Série de Índice de Produto Industrial do Brasil


##Constrastes da Matriz F

```{r, echo = FALSE,  warning = FALSE, message = FALSE}

attr(dat$Mes, "contrasts") <- contr.sum(12) 

contr.sum(12) 

```



---
class: middle
####Série de Índice de Produto Industrial do Brasil


```{r, echo = FALSE,  warning = FALSE, message = FALSE}

summary(lm(Resp ~ tempo + Mes, data=dat))

#Coisas para discutir
#dat %>% group_by(Mes) %>% summarise(Resp=mean(Resp))
#teste = lm(Resp ~  Mes-1, data = dat)
#teste = lm(Resp ~  Mes, data = dat)


```



---
class: middle
##Teste para sazonalidade - Modelo de Análise de Variância

Para testar a hipótese de sazonalidade, pode-se recorrer aos modelos de Análise de Variância com uma única classificação ("experimentos inteiramente ao acaso")

###Modelo ANOVA

$$Z_{ij} = S_j + \epsilon_{ij},$$
assume-se que os meses são os tratamentos e os anos são repetições.


---
class: middle

##Sazonalidade Estocástica

- O método de médias móveis é apropriado quando se tem uma série temporal cuja a componente sazonal varia com o tempo (estocástico).

- Dado que a tendência é estimada por meio de

$$\hat{T}_t = \sum_{j=-n}^n c_j Z_{t+j}, \phantom{111} t = n + 1, \ldots, N - n$$

- Os componentes sazonais são estimados da seguinte forma

- Inicialmente, calcula-se $Z_t = Y_t - \hat{T}_t$.

- Logo após, toma-se média dos meses: janeiro, fevereiro e etc .. .

$$\bar{Z}_{.j} = \frac{1}{n_j}\sum_{i=1}^{n_j} Z_{ij}, \phantom{11} j = 1, \ldots, 12.$$

- Como a soma dos $\hat{Z}_{.j}$ em geral não é zero, toma-se como estimativas das constantes sazonais

$$\hat{S}_j = \bar{Z}_{.j} - \bar{Z},$$

em que $\bar{Z} = \frac{1}{12}\sum_{j=1}^{12}\bar{Z}_{.j}$.

---
##Sazonalidade estocástica 

###Série livre de sazonalidade

$$Z^{SA} = Z_t - \hat{S}_t$$

###Modelo multiplicativo

- Se o modelo for multiplicativo, obtem-se $Z_t = \frac{Y_t}{\hat{T}_t}$, $\bar{Z}_{.j}$, $\bar{Z}$ como antes e estima-se $S_j$ por meio de 

$$\hat{S}_{.j} = \frac{\bar{Z}_{.j}}{\bar{Z}}$$

e

$$Z^{SA} = \frac{Z_t}{\hat{S}_t}$$

```{r}

dat = read.table("D-IBV.txt")

dat = read.csv("ICV.csv", header = TRUE)


```