---
title: "Estudo de caso - espaço de estados"
subtitle: ""
author: "Renato Rodrigues Silva"
institute: "Universidade Federal de Goiás."
date: "(updated: `r Sys.Date()`)"
output:
  xaringan::moon_reader:
    lib_dir: libs
    nature:
      highlightStyle: github
      highlightLines: true
      countIncrementalSlides: false
---
class: middle
#Introdução

```{r, echo = FALSE, warning=FALSE, message=FALSE}

library(tidyverse)
library(ggpmisc)
library(knitr)
library(kableExtra)
library(lubridate)
library(zoo)
library(httr)
library(xlsx)
library(fpp2)
library(TTR)
library(forecast)
library(stlplus)
library(ggpubr)
library(dlm)

```

- Nessa aula serão feitas algumas análises estatísticas com modelo de espaço de estados.


###Representação em espaço de estados


\begin{align}
Z_t   =& \mathbf{A}_t \mathbf{X}_t + \nu_t \phantom{111} \mbox{(equação de observação)}\\
\mathbf{X}_{t}  =& \mathbf{G}_t \mathbf{X}_{t-1}  + \mathbf{w}_t, \phantom{11} t = 1, \ldots, N.  \phantom{111} \mbox{(equação de estado)}
\end{align}

---
class: middle
####Modelo de Nível Local (MNL)


\begin{align}
Z_t =& \mu_t + \epsilon_t, \phantom{111} t = 1, \ldots, N, \\
\mu_t =& \mu_{t-1} + \eta_t, \phantom{111} t = 1, \ldots, N.
\end{align}
em que $\epsilon_t \sim N(0,\sigma_{\epsilon}^2)$ e $\eta_t \sim N(0, \sigma^2_{\eta})$.


####Modelo de Tendência Local


\begin{align}
Z_t   =& \mu_t + \epsilon_t \\
\mu_t =& \mu_{t-1} + \beta_{t-1} + \eta_t \\
\beta_t =& \beta_{t-1} + \xi_t.
\end{align}
em que $\epsilon_t \sim N(0,\sigma^2_{\epsilon})$, 
$\eta_t \sim N(0,\sigma^2_{\eta})$ e $\xi_t \sim N(0,\sigma^2_{\xi}).$


####Modelo Estrutural Básico

\begin{align}
Z_t   =& \mu_t + S_t + \epsilon_t \\
\mu_t =& \mu_{t-1} + \beta_{t-1} + \eta_t \\
\beta_t =& \beta_{t-1} + \xi_t. \\
a_t =& S_t + S_{t-1} + \ldots + S_{t-s+1}.
\end{align}
em que $\epsilon_t \sim N(0,\sigma_{\epsilon}^2)$, $\eta_t \sim N(0, \sigma^2_{\eta})$ e $a_t \sim N(0, \sigma^2_{a})$ .



---
class: middle
##Modelos de Espaço de Estados - Software R

- Inicialmente, vamos usar a função `StructTS` da biblioteca `stats` do software R. Essa biblioteca já é pré-instalada quando se intala o R base.

- Com o uso dessa biblioteca, pode-se ajustar três tipos de modelos:

- O modelo de nível local (`type = level`).

- O modelo de tendência local linear (`type  = trend`).

- O modelo Estrutural Básico (`type  = BSM`).


---
class: middle
#Conjunto de dados  

 -  A primeira série temporal a ser analisada é a série $A_8$ (Bebidas).
 
 -  M-Bebida - Produção Física Industrial - Alimentação e Bebidas elaboradas para Indústria (base média de 1991 = 100), observações mensais de janeiro de 1985 a julho de 2000.
 
 - Vamos usar como amostra de treinamento valores mensais janeiro de 1985 até dezembro de 1999.
 
 - E vamos usar como amostra teste valores mensais de janeiro de 2000 até julho de 2000.


```{r, echo = FALSE, warning=FALSE, message=FALSE}

url1 = 'https://www.ime.usp.br/~pam/BEBIDA.XLS'
a = GET(url1, write_disk(tf <- tempfile(fileext = ".xls")))
dat =  read.xlsx(tf, sheetIndex = 1, header=FALSE)
x =  as.numeric(as.matrix(unlist(dat$X1)))

bebidas = ts(data=x, frequency = 12, start=c(1985,1), end=c(1999,12))

bebidas_teste = ts(x, frequency = 12, start=c(1985,1))

```

---
class: middle
###Conjunto de dados 1 - Gráfico da série

```{r, echo = FALSE, warning=FALSE, message=FALSE}

bebidas %>% autoplot()+theme_bw()+ylab('Consumo Mensal de Energia')+xlab('Meses')
```

---
class: middle
###Conjunto de dados 1 - Gráfico de sub séries por ano

```{r, echo = FALSE, warning=FALSE, message=FALSE}
ggseasonplot(bebidas, year.labels=TRUE, year.labels.left=TRUE ) + theme_bw() +xlab('Meses')+ylab('Bebidas')+ggtitle('')
```


---
class: middle
##Modelos Ajustado - Modelo Estrutural Básico

\begin{align}
Z_t   =& \mu_t + S_t + \epsilon_t \\
\mu_t =& \mu_{t-1} + \beta_{t-1} + \eta_t \\
\beta_t =& \beta_{t-1} + \xi_t. \\
a_t =& S_t + S_{t-1} + \ldots + S_{t-s+1}.
\end{align}
com $s=12.$

####Representação em Modelos de Espaço de Estados

\begin{align}
Z_t   =& \left[ \begin{matrix} 1 & 0 & 1 & \ldots & 0 \end{matrix}\right] \mathbf{X}_t + \epsilon_t.\\
\mathbf{X}_t =& 
  \left[\begin{matrix}
         \mu_t \\
         \beta_t \\
         S_t \\
         S_{t-1} \\
         S_{t-2} \\
         \vdots \\
         S_{t-s+2}
         \end{matrix}\right].
         =
  \left[\begin{matrix}
         1 & 1 & 0 & 0 & 0 & \ldots & 0 \\
         0 & 1 & 0 & 0 & 0 &\ldots & 0 \\
         0 & 0 & -1 &-1 & -1 & \ldots & -1\\
         0 & 0 & 1 &  0 & 0 & \ldots & 0 \\
         0 & 0 & 0 & 1 &  0 & \ldots & 0 \\
         \vdots &0  & \vdots & \vdots & \ddots  & \ldots & 0  \\
         0 & 0  & 0 & 0 & \ldots & 1 & 0
         \end{matrix}\right]
\left[\begin{matrix}
       \mu_{t-1} \\
       \beta_{t-1} \\
       S_{t-1} \\
       S_{t-2} \\
       S_{t-3} \\
       \vdots \\
       S_{t-s+1}
       \end{matrix}\right] +
  \left[\begin{matrix}
         \eta_{t} \\
         \xi_{t} \\
         a_{t} \\
         0 \\
         0 \\
         \vdots \\
         0
         \end{matrix}\right].
\end{align}


---
class: middle
##Modelos de Espaço de Estados


####Estimativas dos parâmetros de Variâncias

```{r, echo=FALSE, message=FALSE, warning=FALSE}

modTS = StructTS(bebidas, type="BSM")
if(modTS$code != 0 ) stop("optimizer did not converge")

print(modTS$coef)

```


---
class: middle
##Modelos de Espaço de Estados

```{r, echo=FALSE, message=FALSE, warning=FALSE}

tsdiag(modTS)

```



---
class: middle
##Modelos de Espaço de Estados

```{r, echo=FALSE, message=FALSE, warning=FALSE}

accuracy(forecast(modTS, h=7), bebidas_teste)


```


---
class: middle

##Previsão dos Modelos

```{r, echo=FALSE, message=FALSE, warning=FALSE}


p2 = forecast(modTS, h=7) %>% autoplot() 
p3 = bebidas_teste %>% autoplot() 

mods2 <- ggarrange( p2, p3, nrow=2,ncol=1)
mods2

```


---
class: middle
##Modelos de Espaço de Estados - Software R


###Pacote dlm

| Parâmetros do Modelo                |   Nome na lista             |
| --------------------------| -----------------------|
| $A_t$       |  FF |    
| $R$  |  V |
| $G_t$                |  G             |
| $Q$   | W |    


---
class: middle
##Modelos de Espaço de Estados - Software R

###Pacote dlm

| Função                |  Modelo                    |
| --------------------------| -----------------------|
| `dlm`         | DLM genérico |    
| `dlmModARMA`  | Processo ARMA |
| `dlmModPoly`  | DLM com Polinômio de enésima ordem |
| `dlmModReg`   | Regressão Linear |    
| `dlmModSeas`  | Fatores Sazonais e/ou Periódico  |
| `dlmModTrig`  | Forma Trigonométrica, Periódica  |


---
class: middle
##Modelos de Espaço de Estados - Software R

###Pacote dlm

| Função                |  Modelo                    |
| --------------------------| -----------------------|
| `dlmFilter`         | Filtro de Kalman|    
| `dlmSmooth`  | Suavizador de Kalman |
| `dlmForecast`  | Previsão|
| `dlmLL`   | Função de Verossimilhança|    
| `dlmMLE`  | Estimação de Máxima Verossimilhança  |


---
class: middle
####Ajuste do Modelo Estrutural Básico usando a biblioteca `dlm`

```{r, eval = FALSE}

#Dados
y = bebidas

#Tendencia linear local+ sazonalidade    
dlmBebidas = dlmModPoly() + dlmModSeas(12)

#Funcao para ser otimizada
bsmBebidas = function(x) {
      V(dlmBebidas) = exp(x[1])
      diag(W(dlmBebidas))[1:3] = exp(x[2:4])
      return(dlmBebidas)
}

#Estimador de Maxima Verossimilhanca
fitBebidas = dlmMLE(y,parm=c(0,0,0, 0),build=bsmBebidas) 
dlmBebidas = bsmBebidas(fitBebidas$par)

#Estimativas de Maxima Verossimilhança
mle.est = round(exp(fitBebidas$par),3)
names(mle.est) = c("epsilon","level","slope","seas" )
mle.est


```

[Fonte do codigo:](https://robjhyndman.com/talks/ABS3.pdf.)

---
class: middle
####Ajuste do Modelo Estrutural Básico usando a biblioteca `dlm`

```{r, echo = FALSE}

#Dados
y = bebidas

#Tendencia linear local+ sazonalidade    
dlmBebidas = dlmModPoly() + dlmModSeas(12)

#Funcao para ser otimizada
bsmBebidas = function(x) {
      V(dlmBebidas) = exp(x[1])
      diag(W(dlmBebidas))[1:3] = exp(x[2:4])
      return(dlmBebidas)
}

#Estimador de Maxima Verossimilhanca
fitBebidas = dlmMLE(y,parm=c(0.1,0.1,0.1, 0.1),build=bsmBebidas) 
dlmBebidas = bsmBebidas(fitBebidas$par)

#Estimativas de Maxima Verossimilhança
mle.est = round(exp(fitBebidas$par),3)
names(mle.est) = c("epsilon","level","slope","seas" )
mle.est


```











---
class: middle
##Suavizador de Kalman

```{r, eval = FALSE}
ySmooth = dlmSmooth(y, mod = dlmBebidas)
x = cbind(y, dropFirst(ySmooth$s[, c(1, 3)])) 
colnames(x) = c("Bebidas", "Tendência", "Sazonalidade")
plot(x, type = "o", main = "Bebidas")

```

[Fonte sobre Suavizador de Kalman 1](https://communities.sas.com/t5/SAS-Communities-Library/Kalman-Filtering-and-Kalman-Smoothing-in-PROC-UCM/ta-p/338797#:~:text=Kalman%20filtering%20uses%20all%20the,and%20uses%20all%20the%20data.&text=The%20smoothing%20gives%20a%20good,matrix%20of%20the%20state%20variables.) [Fonte sobre Suavizador de Kalman 2](https://christophertonetti.com/files/notes/Nakata_Tonetti_KalmanFilterAndSmoother.pdf.) 


---
class: middle
### Suavizador de Kalman

```{r, echo = FALSE}
ySmooth = dlmSmooth(y, mod = dlmBebidas)
x = cbind(y, dropFirst(ySmooth$s[, c(1, 3)])) 
colnames(x) = c("Bebidas", "Tendência", "Sazonalidade")
plot(x, type = "o", main = "Bebidas")

```



---
class: middle
##Previsão de um modelo de espaço de estado


```{r, eval = FALSE}

Filt <- dlmFilter(y, mod = dlmBebidas)
Fore <- dlmForecast(Filt, nAhead = 7)

novos_dados = c(y,Fore$f)

idx=c(1:length(novos_dados))

plot(idx,novos_dados, ylab="",xlab="Tempo", main="Bebidas",col=ifelse(idx<=180,"black","red"),type="o",pch=16)


```

---
class: middle
##Previsão de um modelo de espaço de estado


```{r, echo = FALSE}

Filt <- dlmFilter(y, mod = dlmBebidas)
Fore <- dlmForecast(Filt, nAhead = 7)

novos_dados = c(y,Fore$f)

idx=c(1:length(novos_dados))

par(mfrow=c(2,1))
plot(idx,novos_dados, ylab="",xlab="Tempo", main="Bebidas",col=ifelse(idx<=180,"black","red"),type="o",pch=16)
plot.ts(bebidas_teste)



```

---
class: middle

###EQM

```{r, echo = FALSE}

mean(c(bebidas_teste[181:187] - Fore$f)^2)

```

###MAE

```{r, echo = FALSE}

mean(abs(bebidas_teste[181:187] - Fore$f))

```

###MAPE 

```{r, echo = FALSE}

mean(abs(bebidas_teste[181:187] - Fore$f)/bebidas_teste[181:187])

```




---
class: middle
###Modelos Alternativo 

\begin{align}
Z_t   =& \mu_t + S_t + \epsilon_t \\
\mu_t =& \mu_{t-1} + \eta_t \\
a_t =& S_t + S_{t-1} + \ldots + S_{t-s+1}.
\end{align}
com $s=12.$

####Representação em Modelos de Espaço de Estados

\begin{align}
Z_t   =& \left[ \begin{matrix} 1 &  1 & \ldots & 0 \end{matrix}\right] \mathbf{X}_t + \epsilon_t.\\
\mathbf{X}_t =& 
  \left[\begin{matrix}
         \mu_t \\
         S_t \\
         S_{t-1} \\
         S_{t-2} \\
         \vdots \\
         S_{t-s+2}
         \end{matrix}\right].
         =
  \left[\begin{matrix}
         1 & 0 & 0 & 0 & \ldots & 0 \\
         0 & -1 &-1 & -1 & \ldots & -1\\
         0 & 1 &  0 & 0 & \ldots & 0 \\
         0  & 0 & 1 &  0 & \ldots & 0 \\
         \vdots   & \vdots & \vdots & \ddots  & \ldots & 0  \\
         0   & 0 & 0 & \ldots & 1 & 0
         \end{matrix}\right]
\left[\begin{matrix}
       \mu_{t-1} \\
       S_{t-1} \\
       S_{t-2} \\
       S_{t-3} \\
       \vdots \\
       S_{t-s+1}
       \end{matrix}\right] +
  \left[\begin{matrix}
         \eta_{t} \\
         a_{t} \\
         0 \\
         0 \\
         \vdots \\
         0
         \end{matrix}\right].
\end{align}


---
class: middle
###Modelos Alternativo 


```{r, eval = FALSE}
 
dlm3 = dlmModPoly(order=1) + dlmModSeas(12)

    buildFun = function(x) {
      diag(W(dlm3))[1:2] = exp(x[1:2])
      V(dlm3) = exp(x[3])
      return(dlm3)
}
fit3 = dlmMLE(y,parm=c(0.1,0.1,0.1),build=buildFun)
dlm3 = buildFun(fit3$par)


ySmooth = dlmSmooth(y, mod = dlm3)
x = cbind(y, dropFirst(ySmooth$s[, c(1, 3)])) 
colnames(x) = c("Bebidas", "Tendencias", "Sazonalidade")
plot(x, type = "o", main = "Bebidas")



```

---
class: middle
###Modelos Alternativo 


```{r, echo = FALSE}
 
dlm3 = dlmModPoly(order=1) + dlmModSeas(12)

    buildFun = function(x) {
      diag(W(dlm3))[1:2] = exp(x[1:2])
      V(dlm3) = exp(x[3])
      return(dlm3)
}
fit3 = dlmMLE(y,parm=c(0.1,0.1,0.1),build=buildFun)
dlm3 = buildFun(fit3$par)


ySmooth = dlmSmooth(y, mod = dlm3)
x = cbind(y, dropFirst(ySmooth$s[, c(1, 3)])) 
colnames(x) = c("Bebidas", "Tendencias", "Sazonalidade")
plot(x, type = "o", main = "Bebidas")



```

---
class: middle
###Modelos Alternativo 

```{r, echo = FALSE}

Filt <- dlmFilter(y, mod = dlm3)
Fore <- dlmForecast(Filt, nAhead = 7)

novos_dados = c(y,Fore$f)

idx=c(1:length(novos_dados))

par(mfrow=c(2,1))
plot(idx,novos_dados, ylab="",xlab="Tempo", main="Bebidas",col=ifelse(idx<=180,"black","red"),type="o",pch=16)
plot.ts(bebidas_teste)



```




---
class: middle
###Modelos Alternativo 


###EQM

```{r, echo = FALSE}

mean(c(bebidas_teste[181:187] - Fore$f)^2)

```

###MAE

```{r, echo = FALSE}

mean(abs(bebidas_teste[181:187] - Fore$f))

```

###MAPE 

```{r, echo = FALSE}

mean(abs(bebidas_teste[181:187] - Fore$f)/bebidas_teste[181:187])

```


---
class: middle, inverse, center

##Comparação com os modelos ARIMA


---
class: middle

##Modelo ARIMA 1

$$(1 -\phi_1 B - \ldots - \phi_{10} B^{10})(1 - B^{12})(1 - B)Z_t =
(1 - \theta B)(1 - \Theta_1 B^{12})a_t.$$


```{r, eval= FALSE, warning=FALSE, message=FALSE}
modArima = Arima(bebidas , order = c(10,0,0), seasonal = c(0,1,1), include.drift = TRUE)
summary(modArima)
```


---
class: middle

```{r, echo= FALSE, warning=FALSE, message=FALSE}
modArima = Arima(bebidas , order = c(10,0,0), seasonal = c(0,1,1), include.drift = TRUE)
summary(modArima)
```

---
class: middle

###Diagnóstico: Teste de Ljung Box

```{r, echo=FALSE, message=FALSE, warning=FALSE}

checkresiduals(modArima, plot=TRUE, lag=24)

```

---
class: middle

###Diagnóstico: Teste de Ljung Box

```{r, echo=FALSE, message=FALSE, warning=FALSE}

checkresiduals(modArima, plot=FALSE, lag=24)

```

---
class: middle
##Acurácia - Modelo ARIMA 1

```{r, echo=FALSE, message=FALSE, warning=FALSE}

accuracy(forecast(modArima,h=7), bebidas_teste)

```

---
class: middle

##Modelo ARIMA 2


$$(1 - \phi_1 B - \phi_2 B^2 )(1 - B^{12})Z_t = (1- \theta_1 B - \theta_2 B^2)(1 - \Theta_1 B^{12})a_t$$

```{r, eval= FALSE, warning=FALSE, message=FALSE}
modArima2 = Arima(bebidas , order = c(2,0,2), seasonal = c(0,1,1), include.drift = TRUE)
summary(modArima2)
```

---
class: middle

```{r, echo= FALSE, warning=FALSE, message=FALSE}
modArima2 = Arima(bebidas , order = c(2,0,2), seasonal = c(0,1,1), include.drift = TRUE)
summary(modArima2)
```

---
class: middle

###Diagnóstico: Teste de Ljung Box

```{r, echo=FALSE, message=FALSE, warning=FALSE}

checkresiduals(modArima2, plot=TRUE, lag=24)

```

---
class: middle

###Diagnóstico: Teste de Ljung Box

```{r, echo=FALSE, message=FALSE, warning=FALSE}

checkresiduals(modArima2, plot=FALSE, lag=24)

```

---
class: middle
##Acurácia - Modelo ARIMA 2

```{r, echo=FALSE, message=FALSE, warning=FALSE}

accuracy(forecast(modArima2,h=7), bebidas_teste)

```


```{r, echo=FALSE, message=FALSE, warning=FALSE}

accuracy(forecast(modArima2,h=7), bebidas_teste)

```






---
class: middle, inverse, center
###Lavras


---
class: middle

###Gráfico da série

```{r, echo=FALSE, message=FALSE, warning=FALSE}
url1 = 'https://www.ime.usp.br/~pam/LAVRAS.XLS'
a = GET(url1, write_disk(tf <- tempfile(fileext = ".xls")))
dat =  as_tibble(read.xlsx(tf, sheetIndex = 1))

lavras_teste = ts(dat$Precipitação, frequency = 12, start=c(1966,1))

lavras = ts(dat$Precipitação, frequency = 12, start=c(1966,1), end=c(1996,12))

lavras %>% autoplot() + theme_bw() + ggtitle("Precipitação Atmosférica em Lavras")

```


---
class: middle
###Modelos Alternativo 

\begin{align}
Z_t   =& \mu_t + S_t + \epsilon_t \\
\mu_t =& \mu_{t-1} + \eta_t \\
a_t =& S_t + S_{t-1} + \ldots + S_{t-s+1}.
\end{align}
com $s=12.$

####Representação em Modelos de Espaço de Estados

\begin{align}
Z_t   =& \left[ \begin{matrix} 1 &  1 & \ldots & 0 \end{matrix}\right] \mathbf{X}_t + \epsilon_t.\\
\mathbf{X}_t =& 
  \left[\begin{matrix}
         \mu_t \\
         S_t \\
         S_{t-1} \\
         S_{t-2} \\
         \vdots \\
         S_{t-s+2}
         \end{matrix}\right].
         =
  \left[\begin{matrix}
         1 & 0 & 0 & 0 & \ldots & 0 \\
         0 & -1 &-1 & -1 & \ldots & -1\\
         0 & 1 &  0 & 0 & \ldots & 0 \\
         0  & 0 & 1 &  0 & \ldots & 0 \\
         \vdots   & \vdots & \vdots & \ddots  & \ldots & 0  \\
         0   & 0 & 0 & \ldots & 1 & 0
         \end{matrix}\right]
\left[\begin{matrix}
       \mu_{t-1} \\
       S_{t-1} \\
       S_{t-2} \\
       S_{t-3} \\
       \vdots \\
       S_{t-s+1}
       \end{matrix}\right] +
  \left[\begin{matrix}
         \eta_{t} \\
         a_{t} \\
         0 \\
         0 \\
         \vdots \\
         0
         \end{matrix}\right].
\end{align}


---
class: middle
###Modelos Alternativo 


```{r, eval = FALSE}

y = lavras
 
dlm3 = dlmModPoly(order=1) + dlmModSeas(12)

    buildFun = function(x) {
      diag(W(dlm3))[1:2] = exp(x[1:2])
      V(dlm3) = exp(x[3])
      return(dlm3)
}
fit3 = dlmMLE(y,parm=c(0.1,0.1,0.1),build=buildFun)
dlm3 = buildFun(fit3$par)


ySmooth = dlmSmooth(y, mod = dlm3)
x = cbind(y, dropFirst(ySmooth$s[, c(1, 3)])) 
colnames(x) = c("Chuva", "Tendencias", "Sazonalidade")
plot(x, type = "o", main = "Chuva")



```

---
class: middle
###Modelos Alternativo 


```{r, echo = FALSE}

y = lavras 

dlm3 = dlmModPoly(order=1) + dlmModSeas(12)

    buildFun = function(x) {
      diag(W(dlm3))[1:2] = exp(x[1:2])
      V(dlm3) = exp(x[3])
      return(dlm3)
}
fit3 = dlmMLE(y,parm=c(0.1,0.1,0.1),build=buildFun)
dlm3 = buildFun(fit3$par)



ySmooth = dlmSmooth(y, mod = dlm3)
x = cbind(y, dropFirst(ySmooth$s[, c(1, 3)])) 
colnames(x) = c("Chuva", "Tendencias", "Sazonalidade")
plot(x, type = "o", main = "Chuva")




```

---
class: middle
###Modelos Alternativo 

```{r, echo = FALSE}

Filt <- dlmFilter(y, mod = dlm3)
Fore <- dlmForecast(Filt, nAhead = 12)

novos_dados = c(y,Fore$f)

idx=c(1:length(novos_dados))

par(mfrow=c(2,1))
plot(idx,novos_dados, ylab="",xlab="Tempo", main="Chuva",col=ifelse(idx<=360,"black","red"),type="o",pch=16)
plot.ts(lavras_teste)



```




---
class: middle
###Modelos Alternativo 


###EQM

```{r, echo = FALSE}

mean(c(lavras_teste[361:372] - Fore$f)^2)

```

###MAE

```{r, echo = FALSE}

mean(abs(lavras_teste[361:372] - Fore$f))

```

###MAPE 

```{r, echo = FALSE}

mean(abs(lavras_teste[361:372] - Fore$f)/lavras_teste[361:372])

```


