---
title: "Aula 7 - Exercícios práticos sobre Métodos de Suavização e Decomposição STL"
subtitle: ""
author: "Renato Rodrigues Silva"
institute: "Universidade Federal de Goiás."
date: "(updated: `r Sys.Date()`)"
output:
  xaringan::moon_reader:
    lib_dir: libs
    nature:
      highlightStyle: github
      highlightLines: true
      countIncrementalSlides: false
---
class: middle
#Introdução

```{r, echo = FALSE, warning=FALSE, message=FALSE}

library(tidyverse)
library(ggpmisc)
library(knitr)
library(kableExtra)
library(lubridate)
library(zoo)
library(httr)
library(xlsx)
library(fpp2)
library(TTR)
library(forecast)
library(stlplus)
```

- Nessa aula serão feitas algumas análises estatísticas com algumas séries temporais. 

- A ideia é revisar o que foi visto até agora e dar um exemplo como o trabalho poderá ser feito.


---
class: middle
#Conjunto de dados 1 

 -  A primeira série temporal a ser analisada é a série $A_5$ (Energia).
 
 - Valores mensais do consumo de energia elétrica no estado do Espírito Santo, de janeiro de 1968 a setembro de 1979.
 


```{r, echo = FALSE, warning=FALSE, message=FALSE}

url1 = 'https://www.ime.usp.br/~pam/ENERGIA.XLS'
a = GET(url1, write_disk(tf <- tempfile(fileext = ".xls")))
dat =  as_tibble(read.xlsx(tf, sheetIndex = 1))

```

---
class: middle
###Conjunto de dados 1 - Gráfico da série

```{r, echo = FALSE, warning=FALSE, message=FALSE}

autoplot(ts(dat$Energia, c(1968,1),frequency=12))+theme_bw()+ylab('Consumo Mensal de Energia')+xlab('Meses')
```


---
class: middle
##Conjunto de dados 1 - Gráfico da série

- Por meio de inspeção visual, observamos uma tendência de crescimento na série. 

- Observamos um ponto atípico em março de 1979.

- Por enquanto não temos qualquer indício de presença de sazonalidade na série.

---
class: middle
###Conjunto de dados 1 - Gráfico de sub séries por ano

```{r, echo = FALSE, warning=FALSE, message=FALSE}
ggseasonplot(ts(dat$Energia, c(1968,1),frequency=12), year.labels=TRUE, year.labels.left=TRUE ) + theme_bw() +xlab('Meses')+ylab('Consumo Mensal de Energia Elétrica')+ggtitle('')
```

---
class: middle
##Conjunto de dados 1 - Gráfico da série

- A inspeção visual corrobora com a hipótese de ausência de sazonalidade, pois não observamos um padrão periódico dos meses ao longo dos anos

- Observamos um ponto atípico em março de 1979.

- O próximo adotado por mim será fazer a decomposição STL.


---
class: middle
##Conjunto de dados 1 - Decomposição STL

####Vantagens

- É um método prático sob o ponto de vista computacional.

- Esse método lida com qualquer tipo de sazonalidade, não apenas com dados mensais e trimestrais.

- Pode ser robusto a presença de dados atípicos.

####Desvantagens

- Há vários parâmetros que devem ser definidos pelo usuário.

- Aqui, serão usados alguns procedimentos que estão descritos na seção 3 do artigo [original](https://www.wessa.net/download/stl.pdf).


---
class: middle
##Conjunto de dados 1 - Principais dos Parâmetros da Decomposição STL

- `t.window` o parâmetro de suavização para o componente de tendência, ou seja, é o número de observações consecutivas a serem usadas na estimativa do ciclo de tendência. (Deve ser um valor ímpar)

 
- `s.window`  o parâmetro de suavização para o componente sazonal, ou seja, é o número de anos consecutivos a serem usados na estimativa de cada valor no componente sazonal. (Deve ser um valor ímpar)

####Detalhes importante da opção `s.window`

- O componente sazonal é encontrado suavizando as sub-séries sazonais (a série de todos os valores de janeiro, ...);

- No software R, se `s.window = "periodic"`, a suavização "periódica" é efetivamente substituída pela média.


---
class: middle
##Conjunto de dados 1 - Decomposição STL

- A estratégia adotada para escolher os parâmetros de suavização será o seguinte:

- Vamos escolher o parâmetro `s.window` baseado em um gráfico diagnóstico.

- Para escolher `t.window` vamos usar a seguinte fórmula $\frac{1.5 n_{(p)}}{1 - 1.5n_{(s)}^{-1}}.$ A explicação dessa fórmula está no artigo, mas foge do escopo da disciplina.


####Obs:

- Se o componente sazonal não parecer ser significativo, vou escolher `t.window` apenas através da inspeção visual.



---
class: middle
##Conjunto de dados 1 -  Principais dos Parâmetros da Decomposição STL

- `robust` uma variável lógica que indica se o procedimento robusto.

- `inner` o número de interações do loop interno. 

- `outer` o número de interações do loop externo.

---
class: middle
##Conjunto de dados 1 - Parâmetros da Decomposição STL


```{r, eval = FALSE, warning=FALSE, message=FALSE}

ts(dat$Energia, c(1968,1),frequency=12) %>%
stl(t.window=7, s.window="periodic", robust=FALSE, inner = 2) %>%
  autoplot()
```




---
class: middle
##Conjunto de dados 1 - Parâmetros da Decomposição STL


```{r, echo = FALSE, warning=FALSE, message=FALSE}
ts(dat$Energia, c(1968,1),frequency=12) %>%
stl(t.window=7, s.window="periodic", robust=TRUE, inner = 2, outer=10) %>%autoplot()


```

---
class: middle
##Conjunto de dados 1 - Decomposição STL (Interpretação)

- Analisando a altura das barras cinza do lado direito do gráfico, nota-se que o componente de tendência domina essa série.

- O componente sazonal aprensenta um efeito tão insignificante que poderia ser adicionado aos resíduos.

- Nesse caso, podemos supor uma decomposição

$$Z_t = T_t + a_t.$$

- Dessa forma, vamos fazer uma previsão com o método de suavização de Holt (1957).

- É possível ver no gráfico do componente "remainder" a presença do ponto atípico em março de 1979.


---
class: middle
##Conjunto de dados 1 - Método de Suavização de Holt (1957)

- No software R, a biblioteca stats que já vem instalada no R,
tem uma função chamada `HoltWinters`.

- Essa função executa todos os métodos de suavização.

- No R, para fazer o método de suavização de Holt, deve-se atribuir `gamma = FALSE`.

- Segundo o manual do R, a escolha dos parâmetros deve-se a minimização do erro quadrático médio da previsão.

- Para o software R fazer o processo de minimização, apenas defina os parâmetros da seguinte forma `alpha = NULL` e
`beta = NULL`.

- No entanto, nesse caso, o software  está minimizando o erro quadrático médio da previsão dos dados que já obtidas ("backforecasting").

- Para verificar a eficiência do método de previsão, vamos usar apenas 129 observações da série e tentar prever as próximas 12 observações.


---
class: middle
##Conjunto de dados 1 - Método de Suavização de Holt (1957)


```{r, eval = FALSE, warning=FALSE, message=FALSE}

Holt = HoltWinters(ts(dat$Energia, c(1968,1),frequency=12)[1:129], beta=NULL, gamma=FALSE, alpha=NULL)

Holt

```


#### Equação de previsão

$$\hat{Z}_{t+h} = \bar{Z}_{t} + h\hat{T}_t, \phantom{11} h > 0.$$

---
class: middle
##Conjunto de dados 1 - Método de Suavização de Holt (1957)


```{r, echo = FALSE, warning=FALSE, message=FALSE}

Holt = HoltWinters(ts(dat$Energia, c(1968,1),frequency=12)[1:129], beta=NULL, gamma=FALSE, alpha=NULL)

Holt

```


---
class: middle
###Conjunto de dados 1 - Método de Suavização de Holt (1957)

```{r, echo = FALSE, warning=FALSE, message=FALSE}

n = 141 

datResp1 = tibble(data = rep(1:n,3),
             dados_obs = c(
               ts(dat$Energia, c(1968,1),frequency=12), 
               c(NA, NA, fitted(Holt)[,1], rep(NA,12)),
               c(rep(NA,129),predict(Holt, 12, prediction.interval=TRUE)[,1])),
              estimadores = c(rep("dados obs",n),
                        rep("SEH (ajuste)",n),
                        rep("SEH (previsão)",n)
                        )
)

ggplot(datResp1 , aes(data, dados_obs )) + 
  geom_line(aes(y=dados_obs ,col= estimadores )) +  theme_bw() + xlab('Data (Mensal)') + ylab('Consumo de Energia')
  


```


---
class: middle
##Conjunto de dados 1 - Método de Suavização de Holt (1957)

- Uma outra possibilidade seria escrever o modelo de suavização de Holt como um modelo de espaço de estados e maximizar a verossimilhança. Acredito que as funções `holt`, `ses` e `hw` do pacote `forecast` fazem isso.

- Poderia ser pensar em fazer algo como validação cruzada, mas
nesse caso, que há tendência, honestamente, não sei como funcionaria.

- Esquemas de validação cruzada em séries temporais podem ser vistos [aqui](https://robjhyndman.com/hyndsight/tscv/). Esse link também tem uma discussão [interessante](https://cran.r-project.org/web/packages/greybox/vignettes/ro.html#:~:text=Rolling%20origin%20is%20an%20evaluation,of%20how%20the%20models%20perform.). 

---
class: middle
#Conjunto de dados 2

 -  A segunda série temporal a ser analisada é a série $A_3$ (Lavras).
 
 - Precipitação atmosférica em Lavras, MG; observações mensais de janeiro de 1996 a dezembro de 1997.
 


```{r, echo = FALSE, warning=FALSE, message=FALSE}

url1 = 'https://www.ime.usp.br/~pam/LAVRAS.XLS'
a = GET(url1, write_disk(tf <- tempfile(fileext = ".xls")))
dat =  as_tibble(read.xlsx(tf, sheetIndex = 1))

```


---
class: middle
###Conjunto de dados 2 - Gráfico da série

```{r, echo = FALSE, warning=FALSE, message=FALSE}

autoplot(ts(dat$Precipitação, c(1966,1),frequency=12))+theme_bw()+ylab('Precipitação')+xlab('Meses')
```


---
class: middle
##Conjunto de dados 2 - Gráfico da série

- Por meio de inspeção visual, observamos sazonalidade na série

- Por enquanto não temos qualquer indício de presença de tendência na série.

- Não há indícios de dados atípicos.

---
class: middle
###Conjunto de dados 2 - Gráfico de sub séries por ano

```{r, echo = FALSE, warning=FALSE, message=FALSE}
ggseasonplot(ts(dat$Precipitação, c(1966,1),frequency=12), year.labels=TRUE, year.labels.left=TRUE ) + theme_bw() +xlab('Meses')+ylab('Precipitação atmosférica')+ggtitle('Precipitação atmosférica em Lavras, MG')
```

---
class: middle
##Conjunto de dados 1 - Gráfico da série

- A inspeção visual corrobora com a hipótese de presença de sazonalidade, pois está bem claro que há uma maior quantidade de precipitação nos meses (novembro a fevereiro) e uma menor quantidade de precipitação nos demais meses.

- O próximo adotado por mim será fazer a decomposição STL.


---
class: middle
##Conjunto de dados 2 - Parâmetros da Decomposição STL


```{r, eval = FALSE, warning=FALSE, message=FALSE}

nt = function(np,ns){
  return((1.5 * np)/(1 - 1.5/ns))
}

Nt = nt(12,35)

ts(dat$Precipitação, c(1966,1),frequency=12) %>%
stl(t.window=Nt, s.window=35,  inner = 2, robust = FALSE) %>%
  autoplot()
```


---
class: middle
##Conjunto de dados 2 - Parâmetros da Decomposição STL


```{r, echo = FALSE, warning=FALSE, message=FALSE}
nt = function(np,ns){
  return((1.5 * np)/(1 - 1.5/ns))
}

Nt = nt(12,35)

ts(dat$Precipitação, c(1966,1),frequency=12) %>%
stl(t.window=Nt, s.window=35,  inner = 2,
    robust = FALSE) %>%
  autoplot()
```


---
class: middle
##Conjunto de dados 2 - Parâmetros da Decomposição STL


- Nessa análise, observa-se que o componente de sazonalidade deve ser significativo, assim como o resíduo.

- Logo, precisamos de um refinamento do parâmetro de sazonalidade. 

- Precisamos saber se o fato do resíduo ser o componente com maior importância, é devido ao mecanismo gerador da série ou uma má escolha do parâmetro de suavização da sazonaliade.


---
class: middle
### Diagnóstico da Decomposição STL - Subseries de ciclo sem tendência (com 35)



```{r, echo = FALSE, warning=FALSE, message=FALSE}

stlLavras = stlplus(ts(dat$Precipitação, c(1966,1),frequency=12),  n.p = 12, t.window=Nt, s.window=35)


plot_seasonal(stlLavras, col = c("darkgray", "black"), 
              lwd = 2, xlab = "Time",
              ylab = "Centered Seasonal + Remainder")

```


---
class: middle
### Diagnóstico da Decomposição STL - Subseries de ciclo sem tendência (com 11)


```{r, echo = FALSE, warning=FALSE, message=FALSE}

Nt = nt(12,11)

stlLavras = stlplus(ts(dat$Precipitação, c(1966,1),frequency=12),  n.p = 12, t.window=Nt, s.window=11)


plot_seasonal(stlLavras, col = c("darkgray", "black"), 
              lwd = 2, xlab = "Time",
              ylab = "Centered Seasonal + Remainder")

```

---
class: middle
### Diagnóstico da Decomposição STL - Subseries de ciclo sem tendência (Interpretação)


- Observando os dois gráficos, nota-se que o valor `s.window` igual a 35 produz estimativas melhores do componente sazonal.

- Pois, não vemos nenhuma fonte de variação extra nas subséries.

- Próximo passo, utilizar método de suavização de Holt - Winters apenas com sazonalidade `beta = FALSE`. 

- Vamos usar 372 observações para ajustar o modelo e usar as últimas 12 observações para verificar a previsão.

- Para escolher entre o modelo aditivo e multiplicativo, vamos fazer as duas previsões e verficar o erro quadrático médio.

---
class: middle
##Conjunto de dados 2 - Método de Suavização de Holt-Winters  (1957)

####Série Multiplicativa


```{r, eval = FALSE, warning=FALSE, message=FALSE}

HoltWMult = HoltWinters(ts(c(dat$Precipitação+1e-5), c(1966,1),c(1996,12),frequency=12)
                    beta=FALSE, gamma=NULL, alpha=NULL, seasonal="multiplicative")

HoltWMult

```


---
class: middle
##Conjunto de dados 2 - Método de Suavização de Holt Winters (1957)

####Série Multiplicativa


```{r, echo = FALSE, warning=FALSE, message=FALSE}



HoltWMult = HoltWinters(ts(c(dat$Precipitação+1e-5), c(1966,1),c(1996,12),frequency=12),
                    beta=FALSE, gamma=NULL, alpha=NULL, seasonal="multiplicative")

HoltWMult


```


---
class: middle
###Conjunto de dados 2 - Método de Suavização de Holt Winters (1957)


```{r, echo = FALSE, warning=FALSE, message=FALSE}

n = 384

datResp2 = tibble(data = rep(1:n,3),
             dados_obs = c(
               ts(dat$Precipitação, c(1966,1),frequency=12), 
               c(rep(NA,12), fitted(HoltWMult)[,1], rep(NA,12)),
               c(rep(NA,372),predict(HoltWMult, 12, prediction.interval=TRUE)[,1])),
              estimadores = c(rep("dados obs",n),
                        rep("HW (ajuste)",n),
                        rep("HW (previsão)",n)
                        )
)

ggplot(datResp2 , aes(data, dados_obs )) + 
  geom_line(aes(y=dados_obs ,col= estimadores )) +  theme_bw() + xlab('Data (Mensal)') + ylab('Precipitação Atmosférica') + ggtitle("Série Multiplicativa")
  


```


---
class: middle
##Conjunto de dados 2 - Método de Suavização de Holt-Winters  (1957)

####Série Aditiva


```{r, eval = FALSE, warning=FALSE, message=FALSE}

HoltWAdd = HoltWinters(ts(c(dat$Precipitação), c(1966,1),c(1996,12),frequency=12)
                    beta=FALSE, gamma=NULL, alpha=NULL, seasonal="additive")

HoltWAdd

```


---
class: middle
##Conjunto de dados 2 - Método de Suavização de Holt Winters (1957)

####Série Multiplicativa


```{r, echo = FALSE, warning=FALSE, message=FALSE}



HoltWAdd = HoltWinters(ts(c(dat$Precipitação), c(1966,1),c(1996,12),frequency=12),
                    beta=FALSE, gamma=NULL, alpha=NULL, seasonal="additive")

HoltWAdd


```


---
class: middle
###Conjunto de dados 2 - Método de Suavização de Holt Winters (1957)


```{r, echo = FALSE, warning=FALSE, message=FALSE}

n = 384

datResp2 = tibble(data = rep(1:n,3),
             dados_obs = c(
               ts(dat$Precipitação, c(1966,1),frequency=12), 
               c(rep(NA,12), fitted(HoltWAdd)[,1], rep(NA,12)),
               c(rep(NA,372),predict(HoltWAdd, 12, prediction.interval=TRUE)[,1])),
              estimadores = c(rep("dados obs",n),
                        rep("HW (ajuste)",n),
                        rep("HW (previsão)",n)
                        )
)

ggplot(datResp2 , aes(data, dados_obs )) + 
  geom_line(aes(y=dados_obs ,col= estimadores )) +  theme_bw() + xlab('Data (Mensal)') + ylab('Precipitação Atmosférica') + ggtitle("Série Aditiva")
 
 
predHoltWMult = predict(HoltWMult, 12, prediction.interval=TRUE)[,1]
predHoltWAdd = predict(HoltWAdd, 12, prediction.interval=TRUE)[,1]
dadosReais = dat$Precipitação[c((length(dat$Precipitação)-11):length(dat$Precipitação))]

```


---
class: middle
###Conjunto de dados 2 - Método de Suavização de Holt Winters (1957)


####Comparação de Erro Quadrático Médio da Previsão

- EQM da Série multiplicativa igual a `r mean(c(predHoltWMult-dadosReais)^2)` 

- EQM da Série aditiva igual a `r mean(c(predHoltWAdd-dadosReais)^2)` 

---
class: middle, inverse, center
##Trabalho 2


---
class: middle,

##Roteiro

- Todos os grupos **devem** optar por analisar a série M-PFI ou a série Bebidas. 


####Opção 1

```{r, eval = FALSE, warning=FALSE, message=FALSE}

url1 = 'https://www.ime.usp.br/~pam/BEBIDA.XLS'
a = GET(url1, write_disk(tf <- tempfile(fileext = ".xls")))
dat =  as_tibble(read.xlsx(tf, sheetIndex = 1, header=FALSE))

```

####Opção 2

```{r, eval = FALSE, warning=FALSE, message=FALSE}


url2 = 'https://www.ime.usp.br/~pam/PFI.XLS'
a = GET(url2, write_disk(tf <- tempfile(fileext = ".xls")))
dat =  as_tibble(read.xlsx(tf, sheetIndex = 1, header=FALSE))

```



---
class: middle,

##Roteiro


##Tarefas
 
- Faça o gráfico da série (obrigatório)

- Faça o gráfico de sub séries por ano (opcional)

- Escolha um método para estimar tendência e sazonalidade. **Justifique a sua escolha**. Nessa etapa você é livre para escolher inclusive o método STL. (obrigatório)

- Caso você escolher o método STL, descreva como você escolheu os parâmetros.

- Escolha um método para fazer previsão. **Justifique a sua escolha**. Você deve deixar as ultimas 12 observações para verificar a eficiência da previsão. (obrigatório). calcule o EQM de previsão.


