---
title: "Aula 5 - Exercícios sobre Tendência e Sazonalidade "
subtitle: "Material fortemente baseado no livro de Morettin e Toloi (2004)"
author: "Renato Rodrigues Silva"
institute: "Universidade Federal de Goiás."
date: "(updated: `r Sys.Date()`)"
output:
  xaringan::moon_reader:
    lib_dir: libs
    nature:
      highlightStyle: github
      highlightLines: true
      countIncrementalSlides: false
---
class: middle
#Introdução

```{r, echo = FALSE, warning=FALSE, message=FALSE}

library(tidyverse)
library(ggpmisc)
library(knitr)
library(kableExtra)
library(lubridate)
library(zoo)
library(httr)
library(xlsx)
library(fpp2)
```

- Nessa aula serão feitos alguns exercícios sobre tendências e sazonalidade.

- Os exercícios foram extraídos do livro Análise de Séries Temporais, Morettin e Toloi (2004).

- Todos os exercícios escolhidos aqui tem caráter práticos.

- As respostas desses exercícios podem ser encontrados nesse [endereço](https://www.ime.usp.br/~pam/respcap3.pdf).

---
class: middle
#Exercício 1 (Exercício 7 no livro)

- Considere a Série $A_{10}$ (M-ICV)

b.  estimate $T_t$ no modelo, supondo $T_t = \beta_0 e^{\beta_1 t}$;

d.  obtenha uma estimativa de $T_t$, utilizando médias móveis de três termos:

---
class: middle
#Solução do Exercício 1 (Exercício 7 no livro)


##Lendo os dados

```{r, eval = FALSE, warning=FALSE, message=FALSE}

url1 = 'https://www.ime.usp.br/~pam/ICV.xls'
a = GET(url1, write_disk(tf <- tempfile(fileext = ".xls")))
dat =  as_tibble(read.xlsx(tf, sheetIndex = 1))

```

##Gráfico da série

```{r, eval= FALSE, warning=FALSE, message=FALSE}

ggplot(dat, aes(x = Mes.ano, y = ICV)) + geom_path() + theme_bw()

```


---
class: middle
#Solução do Exercício 1 (Exercício 7 no livro)

```{r, echo = FALSE, warning=FALSE, message=FALSE}

url1 = 'https://www.ime.usp.br/~pam/ICV.xls'
a = GET(url1, write_disk(tf <- tempfile(fileext = ".xls")))
dat =  as_tibble(read.xlsx(tf, sheetIndex = 1))

```

```{r, echo =  FALSE, warning=FALSE, message=FALSE}

ggplot(dat, aes(x = Mes.ano, y = ICV)) + geom_path() + theme_bw()

```

---
class: middle
#Solução do Exercício 1 - item b (Exercício 7 no livro)

- Estime $T_t$, supondo o seguinte modelo

###Modelo Proposto
$$T_t = \beta_0 e^{\beta_1 t}$$


###Aplicando logaritmo em ambos os lados

\begin{align}
\log\{T_t\} =& \log\{\beta_0 e^{\beta_1 t}\} \\
\log\{T_t\} =& \log\{\beta_0\} + \log\{ e^{\beta_1 t}\} \\
\log\{T_t\} =& \theta_0 + \beta_1 t
\end{align}


---
class: middle
###Solução do Exercício 1 - item b (Ajuste do Modelo) (Exercício 7 no livro)


```{r, eval = FALSE}

datG = dat %>% mutate(tempo = 1:nrow(dat), lnICV = log(ICV))

mod = lm(lnICV ~ tempo, data = datG)

summary(mod)

```


---
class: middle
###Solução do Exercício 1 - item b (Ajuste do Modelo) (Exercício 7 no livro)

```{r, echo = FALSE}

datG = dat %>% mutate(tempo = 1:nrow(dat), lnICV = log(ICV))

mod = lm(lnICV ~ tempo, data = datG)

summary(mod)


```

---
class: middle
###Solução do Exercício 1 - item b Gráfico dos valores ajustados (Exercício 7 no livro)

```{r, eval = FALSE}

datG = datG %>% mutate(preditos = exp(coef(mod)[1])*exp(coef(mod)[2]*tempo))

ggplot(datG) + geom_point(aes(x = Mes.ano, y = ICV)) +
  geom_path(aes(x = Mes.ano, y = preditos), col="red") + theme_bw()
    

```


---
class: middle
###Solução do Exercício 1 - item b Gráfico dos valores ajustados (Exercício 7 no livro)

```{r, echo = FALSE}

datG = datG %>% mutate(preditos = exp(coef(mod)[1])*exp(coef(mod)[2]*tempo))

ggplot(datG) + geom_point(aes(x = Mes.ano, y = ICV)) +
  geom_path(aes(x = Mes.ano, y = preditos), col="red") + theme_bw()
    

```

---
class: middle
###Solução do Exercício 1 - item b Conferir as respostas (Exercício 7 no livro)

- Para ficar igual da [página](https://www.ime.usp.br/~pam/respcap3.pdf), deve-se fazer $\hat{\beta}_0 = e^{\hat{\theta_0}}$ que é igual à `r exp(coef(mod)[1])`.

---
class: middle
###Solução do Exercício 1 - item d (Exercício 7 no livro)


```{r, eval = FALSE}
#Média Movel
datG = datG %>% mutate(mm3 = ma(ICV, order = 3, centre=FALSE))

head(datG %>% select(Mes.ano, mm3, ICV))


```


---
class: middle
###Solução do Exercício 1 - item d (Exercício 7 no livro)


```{r, echo = FALSE}
#Média Movel
datG = datG %>% mutate(mm3 = ma(ICV, order = 3, centre=FALSE))

head(datG %>% select(Mes.ano, mm3, ICV))

```

---
class: middle
###Solução do Exercício 1 - item d (Exercício 7 no livro)


```{r, eval = FALSE}
#Plotar a série com a suavização
ggplot(datG, aes(tempo, ICV)) + 
  geom_point(position=position_jitter(1,3), pch=21, fill="#FF0000AA") +
  geom_line(aes(y=mm3)) +
  theme_bw()

```

---
class: middle
###Solução do Exercício 1 - item d (Exercício 7 no livro)


```{r, echo = FALSE}
#Plotar a série com a suavização
ggplot(datG, aes(tempo, ICV)) + 
  geom_point(position=position_jitter(1,3), pch=21, fill="#FF0000AA") +
  geom_line(aes(y=mm3)) +
  theme_bw()

```


---
class: middle
#Exercício 2 (Exercício 12 no livro)


- Utilize o método "lowess", com $p = 0.3$ e $p = 0.6$, para estimar a tendência das séries $A_7$ - Temperatura na cidade de São Paulo.



---
class: middle
#Solução do Exercício 2 (Exercício 12 no livro)

```{r, echo = FALSE, warning=FALSE, message=FALSE}

url1 = 'https://www.ime.usp.br/~pam/atmosfera.xls'
a = GET(url1, write_disk(tf <- tempfile(fileext = ".xls")))
dat =  as_tibble(read.xlsx(tf, sheetIndex = 1))

```

```{r, echo =  FALSE, warning=FALSE, message=FALSE}

ggplot(dat, aes(x = DATA, y = temperatura)) + geom_path() + theme_bw()

```



---
class: middle
#Solução do Exercício 2 (Exercício 12 no livro)

```{r, echo = FALSE, warning=FALSE, message=FALSE}

url1 = 'https://www.ime.usp.br/~pam/atmosfera.xls'
a = GET(url1, write_disk(tf <- tempfile(fileext = ".xls")))
dat =  as_tibble(read.xlsx(tf, sheetIndex = 1))

```

```{r, echo =  FALSE, warning=FALSE, message=FALSE}

ggplot(dat, aes(x = DATA, y = temperatura)) + geom_path() + theme_bw()

```


---
class: middle
###Solução do Exercício 2 - item c (p = 0.3) (Exercício 12 no livro)


```{r, eval = FALSE}
#Regressão Lowess 
datG = dat %>% mutate(tempo = 1:nrow(dat)) 
  
datG  = datG %>% mutate(preditos = lowess(tempo, temperatura, f = 0.3)$y)

head(datG %>% select(DATA, temperatura, preditos))

```


---
class: middle
###Solução do Exercício 2 - item c (Exercício 12 no livro)


```{r, echo = FALSE}
#Regressão Lowess 
datG = dat %>% mutate(tempo = 1:nrow(dat)) 
  
datG  = datG %>% mutate(preditos = lowess(tempo, temperatura, f = 0.3)$y)

head(datG %>% select(DATA, temperatura, preditos))

```


---
class: middle
###Solução do Exercício 2 - item c (p=0.3) (Exercício 12 no livro)


```{r, eval = FALSE}
#Plotar a série com a suavização
ggplot(datG, aes(tempo, temperatura)) + 
  geom_path(col="black")+
  geom_smooth(method="loess", se=FALSE, span=0.3, col="blue")+
  theme_bw()

```

---
class: middle
###Solução do Exercício 2 - item c (p=0.3) (Exercício 12 no livro)


```{r, echo = FALSE}
#Plotar a série com a suavização
ggplot(datG, aes(tempo, temperatura)) + 
  geom_path(col="black")+
  geom_smooth(method="loess", se=FALSE, span=0.3, col="blue")+
  theme_bw()

```

---
class: middle
###Solução do Exercício 2 - item c (p=0.6) (Exercício 12 no livro)


```{r, eval = FALSE}
#Plotar a série com a suavização
ggplot(datG, aes(tempo, temperatura)) + 
  geom_path(col="black")+
  geom_smooth(method="loess", se=FALSE, span=0.6, col="blue")+
  theme_bw()

```

---
class: middle
###Solução do Exercício 2 - item c (p=0.6) (Exercício 12 no livro)


```{r, echo = FALSE, warning = FALSE}
#Plotar a série com a suavização
ggplot(datG, aes(tempo, temperatura)) + 
  geom_path(col="black")+
  geom_smooth(method="loess", se=FALSE, span=0.92, col="blue")+
  theme_bw()

```

---
class: middle
#Exercício 3 (Exercício 18 no livro)


a.  Estime a tendência por meio de uma média móvel centrada de quatro termos;

b.  Obtenha a série livre de tendência e faça seu gráfico;

c.  Obtenha estimativas das constantes sazonais



**Vamos usar aqui sazonalidade estocástica !!!**


---
class: middle
#Solução do Exercício 3 (Exercício 18 no livro)

```{r, echo = FALSE, warning=FALSE, message=FALSE}

dat = 
  tibble(
    tempo = 1:16,
    ano = rep(1962:1965, each=4),
    trimestre = factor(rep(1:4,4)),
    resp = c(3,2,4,6,
             3,5,4,7,
             6,3,5,8,
             4,9,10,8)
  )
```

```{r, echo =  FALSE, warning=FALSE, message=FALSE}

ggplot(dat, aes(x = tempo, y = resp)) + geom_path() + theme_bw()

```

---
class: middle
###Solução do Exercício 3 - item a (Exercício 18 no livro)


```{r, eval = FALSE}
#Média Movel
datG = dat %>% mutate(mm4 = ma(resp, order =  4, centre=TRUE))

head(datG %>% select(tempo, ano, trimestre, mm4, resp))

```

---
class: middle
###Solução do Exercício 3 - item a (Exercício 18 no livro)


```{r, echo = FALSE}
#Média Movel
datG = dat %>% mutate(mm4 = ma(resp, order =  4, centre=TRUE))

head(datG %>% select(tempo, ano, trimestre, mm4, resp))


```


---
class: middle
###Solução do Exercício 3 - item a (Exercício 18 no livro)


```{r, eval = FALSE}
#Série livre de tendência
datG = datG %>% mutate(respST = resp - mm4)

head(datG %>% select(tempo, ano, trimestre, mm4, resp, respST ))

```

---
class: middle
###Solução do Exercício 3 - item a (Exercício 18 no livro)


```{r, echo = FALSE}
#Série livre de tendência
datG = datG %>% mutate(respST = resp - mm4)

head(datG %>% select(tempo, ano, trimestre, mm4, resp, respST ))

```


---
class: middle
###Solução do Exercício 3 - item a (Exercício 18 no livro)


```{r, echo = FALSE}
#Plotar a série com a suavização
ggplot(datG, aes(tempo, resp)) + 
  geom_point(position=position_jitter(1,3), pch=21, fill="#FF0000AA") +
  geom_line(aes(y=respST),col="blue") +
  geom_line(aes(y=resp), col="black") +
  theme_bw()

```


---
class: middle
###Solução do Exercício 3 - item b (Exercício 18 no livro)


```{r, echo = FALSE}
#Série livre de tendência
datS = datG %>% group_by(trimestre) %>% summarize(
  media_sazonal = mean(respST, na.rm=TRUE) 
)

datS = datS %>% mutate(componente_sazonal = 
                   media_sazonal - mean(media_sazonal, na.rm=TRUE)) 

head(datS)

```


---
class: middle
###Solução do Exercício 3 - Conferir as respostas (Exercício 18 no livro)

- [respostas:](https://www.ime.usp.br/~pam/respcap3.pdf)