---
title: "Estudo de Caso 2"
subtitle: ""
author: "Renato Rodrigues Silva"
institute: "Universidade Federal de Goiás."
date: "(updated: `r Sys.Date()`)"
output:
  xaringan::moon_reader:
    lib_dir: libs
    nature:
      highlightStyle: github
      highlightLines: true
      countIncrementalSlides: false

    
---
class: middle
##Introdução

- Nessa aula, faremos alguns exercícios sobre modelos ARIMA e/ou SARIMA.

- Nessa aula, usaremos dados simulados. A ideia é treinar a execução da Metodologia de Box-Jenkins. 

- Esse site [aqui](https://people.duke.edu/~rnau/arimrule.htm) têm algumas regras práticas que podem ser úteis para ajustar os modelos.



---
class: middle inverse center

##Modelo AR(2)


---
class: middle

```{r, echo = FALSE, warning=FALSE, message=FALSE}
##Carregando as bibliotecas
library(tidyverse)
library(forecast)
library(httr)
library(xlsx)
library(ggfortify)
library(ggpmisc)


```

###Modelo ARIMA(2,0,0) ou AR(2) 


```{r, echo = FALSE, warning=FALSE, message=FALSE}
#Semente
set.seed(300)
##Simulando um modelo ARIMA(2,0,0)
ts.simAr2 <- arima.sim(list(ar = c(0.5, -0.4)), n = 2000,mean=0, sd=1)
##Plotando a série
ts.simAr2 %>% autoplot() + ggtitle("")
```

**Parâmetros usados**: $(0.5, -0.4)$

---
class: middle
##Gráfico de Autocorrelação - Série Original

```{r, echo=FALSE, message=FALSE, warning=FALSE}

acf(ts.simAr2, lag.max=24)

```

---
class: middle
##Gráfico de Autocorrelação Parcial - Série Original

```{r, echo=FALSE, message=FALSE, warning=FALSE}

pacf(ts.simAr2, lag.max=24)

```

---
class: middle
##Estimação dos Parâmetros Modelo Proposto ARIMA(2,0,0)

```{r, echo= FALSE, warning=FALSE, message=FALSE}

mod_ts.simAr2_ciclo1  = arima(ts.simAr2 , order = c(2,0,0), include.mean = FALSE)

summary(mod_ts.simAr2_ciclo1 )
```

---
class: middle
###Diagnóstico: Autocorrelação 

```{r, echo=FALSE, message=FALSE, warning=FALSE}

acf(residuals(mod_ts.simAr2_ciclo1))

```


---
class: middle
###Diagnóstico: Autocorrelação Parcial 

```{r, echo=FALSE, message=FALSE, warning=FALSE}

pacf(residuals(mod_ts.simAr2_ciclo1))

```

---
class: middle

###Diagnóstico: Teste de Ljung Box

```{r, echo=FALSE, message=FALSE, warning=FALSE}

checkresiduals(mod_ts.simAr2_ciclo1, plot=FALSE)

```


---
class: middle inverse center

##Modelo MA(2)


---
class: middle

##Modelo MA(2)

```{r, echo = FALSE, warning=FALSE, message=FALSE}
#Semente
set.seed(30)
##Simulando um modelo ARIMA(0,0,2)
ts.simMa2 <- arima.sim(list(order = c(0,0,2),ma = c(0.5, -0.4)), n = 2000, mean=0, sd=1)
##Plotando a série
ts.simMa2 %>% autoplot() + ggtitle("")
```

**Parâmetros usados**: $(0.5, -0.4)$

---
class: middle
##Gráfico de Autocorrelação - Série Original

```{r, echo=FALSE, message=FALSE, warning=FALSE}

acf(ts.simMa2, lag.max=24)

```

---
class: middle
##Gráfico de Autocorrelação Parcial - Série Original

```{r, echo=FALSE, message=FALSE, warning=FALSE}

pacf(ts.simMa2, lag.max=24)

```

---
class: middle
##Estimação dos Parâmetros: Modelo Proposto ARIMA(0,0,2)

```{r, echo= FALSE, warning=FALSE, message=FALSE}

mod_ts.simMa2_ciclo1  = arima(ts.simMa2 , order = c(0,0,2),include.mean = FALSE)

summary(mod_ts.simMa2_ciclo1 )
```

---
class: middle
###Diagnóstico: Autocorrelação 

```{r, echo=FALSE, message=FALSE, warning=FALSE}

acf(residuals(mod_ts.simMa2_ciclo1))

```


---
class: middle
###Diagnóstico: Autocorrelação Parcial 

```{r, echo=FALSE, message=FALSE, warning=FALSE}

pacf(residuals(mod_ts.simMa2_ciclo1))

```

---
class: middle

###Diagnóstico: Teste de Ljung Box

```{r, echo=FALSE, message=FALSE, warning=FALSE}

checkresiduals(mod_ts.simMa2_ciclo1, plot=FALSE)

```


---
class: middle inverse center

##Modelo ARIMA(2,1,0)


---
class: middle

###Modelo ARIMA(2,1,0) 


```{r, echo = FALSE, warning=FALSE, message=FALSE}
#Semente
set.seed(300)
##Simulando um modelo ARIMA(2,1,0)
ts.simArima210 <- arima.sim(list(order = c(2,1,0),ar = c(0.5, -0.4)), n = 2000,mean=0, sd=1)
##Plotando a série
ts.simArima210  %>% autoplot() + ggtitle("")
```

**Parâmetros usados**: $(0.5, -0.4)$

---
class: middle
##Gráfico de Autocorrelação - Série Original

```{r, echo=FALSE, message=FALSE, warning=FALSE}

acf(ts.simArima210 , lag.max=24)

```

---
class: middle
##Gráfico de Autocorrelação Parcial - Série Original

```{r, echo=FALSE, message=FALSE, warning=FALSE}

pacf(ts.simArima210 , lag.max=24)

```


---
class: middle
##Gráfico de Autocorrelação - Série $(1 - B)Z_t$

```{r, echo=FALSE, message=FALSE, warning=FALSE}

acf(diff(ts.simArima210, differences=1) , lag.max=24)

```

---
class: middle
##Gráfico de Autocorrelação Parcial - Série $(1 - B)Z_t$

```{r, echo=FALSE, message=FALSE, warning=FALSE}

pacf(diff(ts.simArima210, differences=1) , lag.max=24)

```

---
class: middle
##Estimação dos Parâmetros: Modelo Proposto ARIMA(2,1,0)

```{r, echo= FALSE, warning=FALSE, message=FALSE}

mod_ts.simArima210_ciclo1  = arima(ts.simArima210 , order = c(2,1,0), include.mean = FALSE)

summary(mod_ts.simArima210_ciclo1 )
```

---
class: middle
###Diagnóstico: Autocorrelação 

```{r, echo=FALSE, message=FALSE, warning=FALSE}

acf(residuals(mod_ts.simArima210_ciclo1))

```


---
class: middle
###Diagnóstico: Autocorrelação Parcial 

```{r, echo=FALSE, message=FALSE, warning=FALSE}

pacf(residuals(mod_ts.simArima210_ciclo1))

```

---
class: middle

###Diagnóstico: Teste de Ljung Box

```{r, echo=FALSE, message=FALSE, warning=FALSE}

checkresiduals(mod_ts.simArima210_ciclo1, plot=FALSE)

```


---
class: middle inverse center

##Modelo ARIMA(0,1,2)


---
class: middle

###Modelo ARIMA(0,1,2) 


```{r, echo = FALSE, warning=FALSE, message=FALSE}
#Semente
set.seed(300)
##Simulando um modelo ARIMA(0,1,2)
ts.simArima012 <- arima.sim(list(order = c(0,1,2),ma = c(0.5, -0.4)), n = 2000,mean=0, sd=1)
##Plotando a série
ts.simArima012  %>% autoplot() + ggtitle("")
```

**Parâmetros usados**: $MA = (0.5, -0.4).$

---
class: middle
##Gráfico de Autocorrelação - Série Original

```{r, echo=FALSE, message=FALSE, warning=FALSE}

acf(ts.simArima012 , lag.max=24)

```

---
class: middle
##Gráfico de Autocorrelação Parcial - Série Original

```{r, echo=FALSE, message=FALSE, warning=FALSE}

pacf(ts.simArima012 , lag.max=24)

```


---
class: middle
##Gráfico de Autocorrelação - Série $(1 - B)Z_t$

```{r, echo=FALSE, message=FALSE, warning=FALSE}

acf(diff(ts.simArima012, differences=1) , lag.max=24)

```

---
class: middle
##Gráfico de Autocorrelação Parcial - Série $(1 - B)Z_t$

```{r, echo=FALSE, message=FALSE, warning=FALSE}

pacf(diff(ts.simArima012, differences=1) , lag.max=24)

```


---
class: middle
##Estimação dos Parâmetros Modelo Proposto: ARIMA(0,1,2)

```{r, echo= FALSE, warning=FALSE, message=FALSE}

mod_ts.simArima012_ciclo1  = arima(ts.simArima012 , order = c(0,1,2), include.mean = FALSE)

summary(mod_ts.simArima012_ciclo1 )
```

---
class: middle
###Diagnóstico: Autocorrelação 

```{r, echo=FALSE, message=FALSE, warning=FALSE}

acf(residuals(mod_ts.simArima012_ciclo1))

```


---
class: middle
###Diagnóstico: Autocorrelação Parcial 

```{r, echo=FALSE, message=FALSE, warning=FALSE}

pacf(residuals(mod_ts.simArima012_ciclo1))

```

---
class: middle

###Diagnóstico: Teste de Ljung Box

```{r, echo=FALSE, message=FALSE, warning=FALSE}

checkresiduals(mod_ts.simArima012_ciclo1, plot=FALSE)

```


---
class: middle, inverse, center

##Modelo ARIMA(2,0,1) 


---
class: middle

###Modelo ARIMA(2,0,1) 


```{r, echo = FALSE, warning=FALSE, message=FALSE}
#Semente
set.seed(300)
##Simulando um modelo ARIMA(2,0,1)
ts.simArima201 <- arima.sim(list(order = c(2,0,1),ar = c(0.5, -0.4),ma=0.5), n = 2000,mean=0, sd=1)
##Plotando a série
ts.simArima201  %>% autoplot() + ggtitle("")
```

**Parâmetros usados**: $AR = (0.5, -0.4)$, $MA = 0.5$

---
class: middle
##Gráfico de Autocorrelação - Série Original

```{r, echo=FALSE, message=FALSE, warning=FALSE}

acf(ts.simArima201 , lag.max=24)

```

---
class: middle
##Gráfico de Autocorrelação Parcial - Série Original

```{r, echo=FALSE, message=FALSE, warning=FALSE}

pacf(ts.simArima201 , lag.max=24)

```

---
class: middle
##Comentários importantes:

- Veremos que a fac é útil para identificar modelos MA, ao passo que que a facp é útil para identificar modelos AR.

- Estas duas funções não são muito adequadas para identificar modelos ARMA.

- Em um processo ARMA, a condição de estacionariedade é que as raízes do polinômio $\phi(B) = 0$ estejam fora do círculo unitário e a condição de invertibilidade é que as raízes de $\theta(B) = 0$  estejam fora do círculo unitário.

---
class: middle
##Comentários importantes:


- Os modelos ARMA (incluindo os termos AR e MA) têm ACFs e PACFs que terminam em 0. 

- Esses são os mais complicados porque a ordem não será particularmente óbvia. 

- Basicamente, você tem que adivinhar que um ou dois termos de cada tipo podem ser necessários e ver o que acontece quando você estima o modelo.

- [Fonte:](https://www.stat.berkeley.edu/~arturof/Teaching/STAT248/lab07_part1.html)

---
class: middle
##Comentários importantes:

- É possível que um termo AR e um termo MA cancelem os efeitos um do outro. 
- Então, se um modelo ARMA misto parece se ajustar aos dados, também tente um modelo com um termo AR a menos e um termo MA a menos.

- Particularmente, se o as estimativas dos parâmetros no modelo original requerem mais de 10 iterações para convergir.

- [Fonte:](https://people.duke.edu/~rnau/411arim3.htm)

---
class: middle
##Comentários importantes:

- Por esse motivo, os modelos ARIMA não podem ser identificados pela abordagem "backward stepwise" que inclui os termos AR e MA. 

- Em outras palavras, você não pode começar incluindo vários termos de cada tipo e, em seguida, descartar aqueles cujos coeficientes estimados não são significativos. 

- Em vez disso, você normalmente segue uma abordagem "progressiva", adicionando termos de um tipo ou de outro, conforme indicado pela aparência dos gráficos ACF e PACF.


---
class: middle
##Estimação dos Parâmetros: Modelo Proposto ARIMA(1,0,0)

```{r, echo= FALSE, warning=FALSE, message=FALSE}

mod_ts.simArima100_ciclo1  = arima(ts.simArima201 , order = c(1,0,0), include.mean = FALSE)

summary(mod_ts.simArima100_ciclo1 )
```

---
class: middle
###Diagnóstico: Autocorrelação 

```{r, echo=FALSE, message=FALSE, warning=FALSE}

acf(residuals(mod_ts.simArima100_ciclo1))

```


---
class: middle
###Diagnóstico: Autocorrelação Parcial 

```{r, echo=FALSE, message=FALSE, warning=FALSE}

pacf(residuals(mod_ts.simArima100_ciclo1))

```

---
class: middle

###Diagnóstico: Teste de Ljung Box

```{r, echo=FALSE, message=FALSE, warning=FALSE}

checkresiduals(mod_ts.simArima100_ciclo1, plot=FALSE)

```


---
class: middle
##Estimação dos Parâmetros: Modelo Proposto ARIMA(0,0,1)

```{r, echo= FALSE, warning=FALSE, message=FALSE}

mod_ts.simArima001_ciclo2  = arima(ts.simArima201 , order = c(0,0,1), include.mean = FALSE)

summary(mod_ts.simArima001_ciclo2 )
```

---
class: middle
###Diagnóstico: Autocorrelação 

```{r, echo=FALSE, message=FALSE, warning=FALSE}

acf(residuals(mod_ts.simArima001_ciclo2))

```


---
class: middle
###Diagnóstico: Autocorrelação Parcial 

```{r, echo=FALSE, message=FALSE, warning=FALSE}

pacf(residuals(mod_ts.simArima001_ciclo2))

```

---
class: middle

###Diagnóstico: Teste de Ljung Box

```{r, echo=FALSE, message=FALSE, warning=FALSE}

checkresiduals(mod_ts.simArima001_ciclo2, plot=FALSE)

```


---
class: middle
##Estimação dos Parâmetros: Modelo Proposto ARIMA(1,0,1)

```{r, echo= FALSE, warning=FALSE, message=FALSE}

mod_ts.simArima101_ciclo3  = arima(ts.simArima201 , order = c(1,0,1), include.mean = FALSE)

summary(mod_ts.simArima101_ciclo3 )
```

---
class: middle
###Diagnóstico: Autocorrelação 

```{r, echo=FALSE, message=FALSE, warning=FALSE}

acf(residuals(mod_ts.simArima101_ciclo3))

```


---
class: middle
###Diagnóstico: Autocorrelação Parcial 

```{r, echo=FALSE, message=FALSE, warning=FALSE}

pacf(residuals(mod_ts.simArima101_ciclo3))

```

---
class: middle

###Diagnóstico: Teste de Ljung Box

```{r, echo=FALSE, message=FALSE, warning=FALSE}

checkresiduals(mod_ts.simArima101_ciclo3, plot=FALSE)

```


---
class: middle
##Estimação dos Parâmetros: Modelo Proposto ARIMA(1,0,2)

```{r, echo= FALSE, warning=FALSE, message=FALSE}

mod_ts.simArima102_ciclo4  = arima(ts.simArima201 , order = c(1,0,2), include.mean = FALSE)

summary(mod_ts.simArima102_ciclo4 )
```

---
class: middle
###Diagnóstico: Autocorrelação 

```{r, echo=FALSE, message=FALSE, warning=FALSE}

acf(residuals(mod_ts.simArima102_ciclo4))

```


---
class: middle
###Diagnóstico: Autocorrelação Parcial 

```{r, echo=FALSE, message=FALSE, warning=FALSE}

pacf(residuals(mod_ts.simArima102_ciclo4))

```

---
class: middle

###Diagnóstico: Teste de Ljung Box

```{r, echo=FALSE, message=FALSE, warning=FALSE}

checkresiduals(mod_ts.simArima102_ciclo4, plot=FALSE)

```


---
class: middle
##Estimação dos Parâmetros: Modelo Proposto ARIMA(2,0,1)

```{r, echo= FALSE, warning=FALSE, message=FALSE}

mod_ts.simArima201_ciclo4  = arima(ts.simArima201 , order = c(2,0,1), include.mean = FALSE)

summary(mod_ts.simArima201_ciclo4 )
```

---
class: middle
###Diagnóstico: Autocorrelação 

```{r, echo=FALSE, message=FALSE, warning=FALSE}

acf(residuals(mod_ts.simArima201_ciclo4))

```


---
class: middle
###Diagnóstico: Autocorrelação Parcial 

```{r, echo=FALSE, message=FALSE, warning=FALSE}

pacf(residuals(mod_ts.simArima201_ciclo4))

```

---
class: middle

###Diagnóstico: Teste de Ljung Box

```{r, echo=FALSE, message=FALSE, warning=FALSE}

checkresiduals(mod_ts.simArima201_ciclo4, plot=FALSE)

```

---
class: middle

##Modelos Automático de Seleção


```{r, echo= FALSE, warning=FALSE, message=FALSE}

mod_auto  = auto.arima(ts.simArima201,seasonal=FALSE)

mod_auto 
```

---
class: middle

###Diagnóstico: Teste de Ljung Box

```{r, echo=FALSE, message=FALSE, warning=FALSE}

checkresiduals(mod_auto , plot=FALSE)

```








